【裁判字號】    97,訴,717
【裁判日期】    980109
【裁判案由】    分割共有物
【裁判全文】
臺灣彰化地方法院民事判決  97年度訴字第717號
原      告  丙○○
訴訟代理人  黃勃叡律師
被      告  乙○○
            李卿
            甲○○
            丁○○
上列當事人間請求分割共有物事件，本院於民國97年12月26日言
詞辯論終結，茲判決如下：
    主      文
兩造共有坐落彰化縣和美鎮○○段一一六九地號、地目田、面積
七二九三點八六平方公尺土地，分割如附圖方案一所示，即編號
Ａ面積二二七七點八一平方公尺分歸原告、被告乙○○及李卿
按原應有部分比例共同取得，編號Ｂ、Ｃ面積三六四六點九三平
方公尺分歸被告甲○○取得，編號Ｄ面積一三六九點一二平方公
尺分歸被告丁○○取得。
訴訟費用由兩造按原應有部分之比例負擔。
    事實及理由
一、被告乙○○、李卿及甲○○等人經合法通知，未於言詞辯
    論期日到場，核無民事訴訟法第386條各款所列情形，爰依
    原告之聲請，由其一造辯論而為判決。
二、原告主張：
  (一)坐落彰化縣和美鎮○○段1169地號、地目田、面積7,293.86
    平方公尺土地（以下簡稱系爭土地）為兩造共有，各共有人
    應有部分明細：原告為8分之1，被告乙○○為0000000分之6
    9025，被告李卿為8分之1，被告甲○○為2分之1，被告丁○○為0000000分之208000。
  (二)系爭土地並無因物之使用目的不能分割，或訂有不分割之期
    限等情形。
  (三)系爭土地位於高速公路彰化交流道附近特定區都市計畫農業
    區，依法得分割成單獨所有。
  (四)系爭土地東北邊由原告及被告李卿占耕使用，西北邊及東
    南邊均由被告甲○○占耕使用，中間偏南邊為被告乙○○占
    耕使用，西南邊由被告丁○○興建鐵架造廠房使用。
  (五)系爭土地聯外道路位於東側之線東路及西側之鎮東路。其灌
    溉水源來自八堡二圳及地下水，現因休耕及建廠使用，故未
    有再使用。
  (六)系爭土地原為原告、被告李卿及乙○○等人之祖產，嗣因
    繼承及買賣，始由兩造輾轉取得所有權。原告與被告李卿
    為親兄弟關係，被告乙○○為原告之侄，分割後均願繼續保
    持共有。原告與被告甲○○、丁○○無親屬關係。
  (七)原告所提方案一係按各共有人實際占用現況分割，無須考慮
    找補問題。
  (八)原告所提方案一係依照30多年來分耕分管之事實，最能符合
    全體共有人之利益，茲詳述如下：
  1.被告丁○○於民國87年11月3日因繼承其父黃金柱而取得系
    爭土地應有部分。黃金柱於64年4月5日向其前手林金治購買
    ，而林金治則於61年7月21日向其前手即被告乙○○購買。
    林金治當時向被告乙○○購買時，已約定買賣位置及範圍，
    黃金柱在購買後係依照其前手使用位置繼續使用，迄今未曾
    改變。
  2.被告甲○○於69年1月31日向其前手陳黃春菊購買系爭土地
    應有部分，亦是延續其前手使用位置，迄今未曾改變。
  3.被告乙○○、李卿已提出同意書，同意依照方案一現狀分
    割。
  (九)系爭土地於70年5月間以後因都市計畫始增闢線東路，加上
    被告甲○○應有部分為2分之1，依照方案一分割，實無補償
    之必要，茲再詳述如下：
  1.被告丁○○分管位置，自其父黃金柱於64年4月5日購買後建
    屋使用迄今，當時面臨西側馬路最佳位置，交通便利，共有
    人間並無異議。其他共有人於都市計畫始增闢東側線東路前
    ，均無路通行。被告丁○○已將其使用位置蓋滿廠房，難以
    回復耕地使用，其無權要求改變分管事實，更無權要求補償
    。
  2.被告甲○○應有部分為2分之1，理應分在一起。然被告甲○○依然同意按照方案一分至兩處，足證買賣當時確實按照目
    前使用位置點交，各共有人分耕分管使用。倘被告甲○○要
    求分在同一區塊，被告丁○○至多僅能分得約4分之1角落地
    ，而不可能分得臨路全部土地，足證被告丁○○所提方案二
    顯然違反全體共有人利益。
  (十)茲因兩造不能協議分割，爰依法請求依照方案一分割等語。
三、被告辯稱：
  (一)被告乙○○、李卿部分：
    未於言詞辯論期日到場，僅出具同意書，並於履勘期日到場
    陳稱同意依照原告所提方案一分割，但不同意依照被告丁○○所提方案二分割等語。
  (二)被告甲○○部分：
    未於言詞辯論期日到場，僅於履勘期日到場並具狀陳述如下
    ：
  1.被告甲○○於69年1月31日向蟴前手陳黃春菊購買系爭土地
    應有部分2分之1，目前使用現狀係依照前手點交後使用迄今
    ，已逾30多年，各共有人間未曾異議。
  2.被告丁○○於87年11月3日因繼承其父黃金柱而取得系爭土
    地應有部分。黃金柱於64年4月5日向其前手林金治購買，而
    林金治則於61年7月21日向其前手即被告乙○○購買。林金
    治當時向被告乙○○購買時，已約定買賣位置及範圍，黃金
    柱在購買後係依照其前手使用位置繼續使用。由其占用面積
    與其應有部分之比例相當，可見被告丁○○蓋屋時，已同意
    取得此分管位置。
  3.被告甲○○應有部分為2分之1，理應分在一起。然被告甲○○依然同意按照方案一分至兩處，係因買賣當時確實按照目
    前使用位置點交，各共有人分耕分管。
  4.被告丁○○無誠信，違反分管分耕事實，其無權要求改變分
    管分耕事實，亦無權要求共有人補償。
  5.同意依照原告所提方案一分割，但不同意依照被告丁○○所
    提方案二分割等語。
  (三)被告丁○○部分：
  1.原告所提方案一擬將被告甲○○分在2處，使用收益殊屬不
    妥。
  2.依照被告丁○○所提方案二分割，擬將分得東邊面臨較寬線
    東路之共有人，提供原應有部分比例百分之20面積，找補分
    得西邊面臨較窄鎮東路之共有人，較為公平。
  3.爰請求依照方案二分割等語。
四、原告主張系爭土地為兩造共有，其地目、面積、應有部分明
    細各詳如前述，且無因物之使用目的不能分割或訂有不分割
    期限等情形，兩造復未能達成分割之協議等語，業據原告提
    出土地登記謄本、地籍圖謄本等件為證，且為被告所不爭執
    ，自堪原告此部分之主張為真實。
五、按「各共有人，得隨時請求分割共有物。」、「分割之方法
    ，不能協議決定者，法院得因任何共有人之聲請，命為下列
    之分配：一以原物分配於各共有人‧‧‧」，民法第823 條
    第1項、第824條第2項第1款分別定有明文。經查，系爭土地
    固為田地目土地，但其使用分區係位於高速公路彰化交流道
    附近特定區都市計畫農業區，核屬都市計畫範圍內土地，自
    無農業發展條例及耕地分割執行要點等禁止分割規定之適用
    ，亦無因物之使用目的不能分割或訂有不分割期限等情形，
    兩造復未能達成分割之協議，業如前述，是原告本於共有人
    之分割請求權，訴請判決分割，核與前開規定並無不合，應
    予准許。
六、經查：系爭土地東北邊由原告及被告李卿占耕使用，西北
    邊及東南邊均由被告甲○○占耕使用，中間偏南邊為被告乙○○占耕使用，但均處於休耕狀態；西南邊則由被告丁○○
    興建鐵架造廠房使用；其聯外道路位於東側之線東路及西側
    之鎮東路，南北兩側均無出路各情，業據本院會同彰化縣彰
    化地政事務所派員履測現場屬實，分別製作勘驗筆錄、土地
    複丈成果圖附卷足憑，復有原告所提兩造使用情形圖說及現
    場照片在卷佐參。經審酌被告丁○○所提方案二，僅屬其個
    人意見，已遭其他全部共有人強烈反對；加上其主張將分得
    東邊面臨東側線東路之共有人，提供原應有部分比例百分之
    20面積，找補分得西邊面臨西側鎮東路之共有人乙節，未據
    提出任何具體客觀憑據，核屬其個人主觀意見，是此方案尚
    難遽認已符合質量均等原則。反觀原告所提方案一，已獲得
    絕大多數共有人之同意，且依照原使用現況分割，各共有人
    於分割後仍得依照昔日使用默契繼續使用，被告丁○○之鐵
    架造建物亦得繼續保留；加以各共有人分得土地均面臨道路
    ，出入無礙。另參以兩造均無意將其所提方案送請鑑定，以
    明具體精確之找補標準。茲以分割後各筆土地臨路面寬及縱
    深長度，暨兩造應有部分之比例互相對照，在未送請鑑價情
    況下，應以方案一臨路寬度及縱深長度較為適中平均。準此
    各情，本院因認原告所提方案一，已符合公平適當原則，堪
    予採認。爰依兩造應有部分及部分共有人分割後繼續維持共
    有之意願，判決分割如主文第一項所示。
七、本件判決之基礎已臻明確，兩造其餘攻擊防禦方法，經審酌
    後於判決結果不生影響，爰不贅詞論述。
八、訴訟費用負擔之依據：民事訴訟法第80條之1、第85條第1項
    但書。
中    華    民    國    98    年    1     月     9    日
                民事第一庭      法  官  陳正禧
上正本係照原本作成。
如不服本判決，須於收受判決正本送達後20日內向本院提出上訴
狀。
中    華    民    國    98    年    1     月    10    日
                                書記官  蕭美鈴


司法院資訊處製作；財團法人民間司法改革基金會備份。
